台灣苗栗地方法院刑事判決　　　　　　　　　　　　　八十八年度訴字第三六四號
　　公　訴　人　臺灣苗栗地方法院檢察署檢察官
　　被　　　告　戊○○
右列被告因違反稅捐稽徵法等案件，經檢察官提起公訴（八十八年度偵字第二五二一
號)，本院判決如左：
    主      文
戊○○商業負責人共同以明知為不實之事項，而填製會計憑證，處有期徒刑陸月，如
易科罰金，以佰元折算壹日。
偽造之乙○○、甲○○、丙○○、丁○○、癸○○、丑○○、子○○、壬○○、辛○○、庚○○、己○○印章拾壹枚及蓋在「錦宏土木包工業支付八十四年一月份至十二
月份薪（工）資表」上偽造之乙○○、甲○○、丙○○、丁○○、癸○○、丑○○、
子○○、壬○○、辛○○、庚○○、己○○印文合計壹佰拾貳枚（每人每月壹枚，
壹年拾貳枚）均沒收。
    事      實
一、戊○○係錦宏土木包工業之負責人，為從事業務之商業負責人，亦係依法應納稅
    之義務人，曾於民國七十一年間因過失致死案件，經台灣新竹地方法院判處有期
    徒刑六月，如易科罰金以三百元折算一日確定，甫於七十一年六月十八日經易科
    罰金執行完畢（未構成累犯）。詎仍不知悔改，於八十四年間承攬施作西濱公路
    部分工程時，明知其僱用之工頭朱元明找來之乙○○、甲○○、丙○○、丁○○
    、癸○○、丑○○、子○○、壬○○、辛○○、庚○○、己○○等人均只受僱從
    事上開工程施工數天至數月不等，並未全年支薪，戊○○為增加營業成本費用支
    出，虛偽降低營利事業所得，以逃漏稅捐，竟與已滿十八歲之朱元明及朱元明配
    偶陳月秋（另行函送檢察官偵辦）三人共同基於犯意聯絡，於八十五年間由陳月
    秋在其業務上所掌管之錦宏土木包工業支付八十四年一月份至十二月份薪（工）
    資表上（下簡稱工資表），虛偽記載乙○○等人每月領取如附表一所示之工資，
    並由戊○○偽造乙○○等人之印章蓋用於上揭工資表上，以示領取薪資證明後，
    交由姓名、年籍不詳之不知情會計人員，據此在其業務上掌管之乙○○等人八十
    四年度「各類所得扣繳暨免扣繳憑單」（下簡稱扣繳憑單）上，虛偽記載錦宏土
    木包工業於八十四年度支付乙○○等人八十四年一月至十二月工資，而浮列乙○○等人如附表二所示工資合計新台幣（下同）二百七十七萬四千一百元之不實事
    項，並於八十五年度營利事業所得稅申報期間，檢送上開工資表及營利事業所得
    稅結算申報書向財政部臺灣省中區國稅局苗栗縣分局申報，經該局以上開案件屬
    應自繳未自繳本稅案件為由，未予以收件，且因被告逾期未辦理申報，乃逕依同
    業利潤標準純益率核定錦宏土木包八十四年度所得額為九十七萬四千一百六十九
    元，應繳稅額十六萬七千八百九十三元，致因虛增營業成本費用，而逃漏所得額
    一百九十九萬七千四百五十七元，並逃漏所得稅四十九萬九千三百六十四元，足
    生損害於乙○○、甲○○、丙○○、丁○○、癸○○、丑○○、子○○、壬○○
    、辛○○、庚○○、己○○等人及稅捐機關徵稅之正確性。嗣乙○○收到錦宏土
    木包工業寄發之扣繳憑單，始查悉上情。
二、案經乙○○訴由臺灣苗栗地方法院檢察署檢察官偵查起訴。
    理      由
一、右揭事實，業據被告於本院審理中坦承不諱，核與告訴人乙○○於偵查中及本院
    審理中指訴之情節相符，並據證人即被害人甲○○、丙○○、丁○○、癸○○、
    丑○○、子○○、壬○○、辛○○、庚○○、己○○等人於本院審理中到庭證述
    明確（參見本院八十八年十二月十日、十二月二十四日、八十九年一月七日訊問
    筆錄），並有財政部台灣省中區國稅局苗栗縣分局八十八年五月十一日中區國稅
    苗縣徵字第八八００二六一七號函檢附之乙○○八十四年度綜合所得稅核定通知
    書、扣繳憑單、錦宏土木包工業支付八十四年一月份至十二月份薪（工）資表、
    財政部台灣省中區國稅局苗栗縣分局八十九年九月五日中區國稅苗縣審字第八九
    ０一四二七０號函檢附錦宏土木包工業八十四年度營利事業所得稅未申報核定通
    知書影本、財政部台灣省中區國稅局苗栗縣分局九十年十一月十二日中區國稅苗
    縣資字第九０００二一二五四號函及九十一年三月二十一日中區國稅苗縣審字第
    ０九一０００二九五九號函等件附卷可稽；另徵諸證人朱元明於偵查中證述：伊
    係被告之工頭，告訴人乙○○、被害人甲○○等人均係伊找來為被告僱用之工人
    等語（參見台灣苗栗地方法院檢察署八十八年度偵字第二五二一號偵查卷宗第三
    十九頁反面、第四十頁正面）、證人陳月秋於偵查中證述：薪資表係伊算的等語
    （參見前開偵查卷第四十四頁正面、反面），亦與被告於偵、審中供述相符，是
    被告之上揭自白確與事實相符。從而，本件事證明確，被告犯行自堪認定，應予
    依法論科。
二、按關於納稅義務人應處徒刑之規定，於商業登記法規定之商業負責人適用之，稅
    捐稽徵法第四十七條定有明文。次查，刑法上所稱之文書，指記載人之一定意思
    或觀念之有體物，其存在之形式，自具有多樣性，一份文件未必僅成立一種文書
    ，時或存在多種文書之效力，本件錦宏土木包工業八十四年度之工資表，係從事
    土木工程業務之被告，因工程發放工資關係，而由共犯陳月秋登載工人之姓名、
    性別、住址、國民身分證統一編號、工數、金額、扣繳金額等事項，自屬業務上
    作成之文書，另營利事業所得扣繳暨免扣繳憑單，係附隨其業務而制作，自均屬
    業務上所製作之文書（最高法院七十年九月二十一日第九次刑庭會議決議及八十
    六年度台上字第六四七○號判決意旨參照）。另按員工年度各類所得扣繳暨免扣
    繳憑單，乃為證明扣繳事項所編製之憑證，核屬商業會計法第十五條規定商業會
    計憑證中之原始憑證之範疇，又商業會計法第七十一條第一款以明知為不實之事
    項，而填製會計憑證或記入帳冊之罪，原即含有業務上登載不實之本質，是商業
    會計法第七十一條第一款與刑法第二百十五條間具有法規競合之特別關係，依特
    別法優先於普通法之法律競合關係，即應擇一適用商業會計法第七十一條第一款
    之特別規定，是被告虛偽編製上開扣繳憑單之行為，係犯商業會計法第七十一條
    第一款之填製會計憑證罪（起訴意旨原認應依刑法第二百十六條、第二百十五條
    之行使登載不實之業務文書罪處斷，嗣後經公訴人當庭更正起訴法條），被告利
    用姓名、年籍不詳之不知情會計人員而為上開行為，為間接正犯；而被告於工資
    表為不實之記載並已入帳於「直接人工」帳戶乙節，業經財政部台灣省中區國稅
    局苗栗縣分局查明屬實，有該局九十年十一月十二日中區國稅苗縣資字第九００
    ０二一二五四號函一份在卷可憑，核其所為，應係犯商業會計法第七十一條第一
    款後段之明知為不實之事項而記入帳冊罪，公訴意旨認被告上開行為，應依刑法
    第二百十六條、第二百十條之行使偽造文書罪處斷，容有未洽，惟因公訴人起訴
    事實與被告上揭犯罪事實同一，爰依刑事訴訟法第三百條之規定變更起訴法條。
    至被告偽造印章、印文之行為，係前揭登載不實業務文書之部分行為，均不另論
    罪。又被告係納稅義務人，其以上開不實之事項，而填製會計憑證及記入帳冊等
    詐術方式逃漏稅捐，核其所為，亦犯稅捐稽徵法第四十一條之以詐術逃漏稅捐罪
    。另查，朱元明與陳月秋二人雖非錦宏土木包工業之負責人，惟渠等與被告共同
    實施違反商業會計法第七十一條第一款之行為，依刑法第三十一條第一項之規定
    ，仍以共犯論，是被告就上開犯行，與案外人朱元明、陳月秋三人間，具有犯意
    之聯絡與行為之分擔，均為共同正犯。被告所犯上開三罪間，具有方法、結果之
    牽連關係，為牽連犯，應依刑法第五十五條後段之規定，從一重依商業會計法第
    七十一條第一款之以明知不實之事項而填製會計憑證罪論處。爰審酌被告犯罪之
    動機、目的、手段、所逃漏所得稅額達四十餘萬元、犯後於本院審理中坦承犯行
    態度尚稱良好及未能補繳逃漏之所得稅額等一切情狀，量處如主文所示之刑，以
    示懲儆。按被告犯罪後，刑法第四十一條業已於九十年一月四日修正，並於同年
    一月十日經總統公布，於同年一月十二日生效，修正前刑法第四十一條規定：「
    犯最重本刑為三年以下有期徒刑以下刑之罪，而受六月以下有期徒刑或拘役之宣
    告，因身體、教育、職業或家庭之關係，執行顯有困難，得以一元以上三元以下
    折算一日，易科罰金」，修正後則規定：「犯最重本刑為五年以下有期徒刑以下
 之刑之罪，而受六個月以下有期徒刑或拘役之宣告，因身體、教育、職業、家庭
    之關係或其他正當事由，執行顯有困難者，得以一元以上三元以下折算一日，易
    科罰金。但確因不執行所宣告之刑，難收矯正之效，或難以維持法秩序者，不在
    此限。」，是修正後之刑法第四十一條第一項前段業已擴大得易科罰金之範圍，
    比較新舊法之結果，以新法有利於被告，依刑法第二條第一項前段之規定，本件
    自應適用修正後之規定，爰併予諭知易科罰金之折算標準。至被告登載不實之扣
    繳憑單因已分別寄給告訴人乙○○及被害人甲○○、丙○○、丁○○、癸○○、
    丑○○、子○○、壬○○、辛○○、庚○○、己○○等人，另被告登載不實之工
    資表亦已向財政部臺灣省中區國稅局苗栗縣分局提出行使，已非被告所有，爰均
    不予諭知沒收。另被告偽造告訴人乙○○及被害人甲○○、丙○○、丁○○、癸○○、丑○○、子○○、壬○○、辛○○、庚○○、己○○等人之印章十一枚及
    蓋在上開工資表上偽造之告訴人乙○○及被害人甲○○、丙○○、丁○○、癸○○、丑○○、子○○、壬○○、辛○○、庚○○、己○○等人印文合計一百三十
    二枚（每人每月一枚，一年十二枚），依刑法第二百十九條之規定，均應予以宣
    告沒收，附此敘明。
據上論斷，應依刑事訴訟法第二百九十九條第一項前段、第三百條，商業會計法第七
十一條第一款，稅捐稽徵法第四十一條、第四十七條，刑法第二條第一項前段、第十
一條前段、第二十八條、第五十五條、第四十一條第一項前段、第二百十九條，罰金
罰鍰提高標準條例第一條前段、第二條，判決如主文。
本案經檢察官蔡宗熙到庭執行職務。
中      華      民      國        九十一    年    四      月    十二    日
                                  臺灣苗栗地方法院刑事第二庭
                                      法  官  吳  炳  桂
右正本證明與原本無異。
如不服本判決，應於送達後十日內向本院提出上訴狀（須附繕本），上訴於台灣高等
法院台中分院。
                                      書記官  楊  慧  萍
中      華      民      國        九十一    年    四      月    十五    日
附錄本判決論罪科刑法條全文：
商業會計法第七十一條第一款：
商業負責人、主辦及經辦會計人員或依法受託代他人處理會計事務之人員有左列情事
之一者，處五年以下有期徒刑、拘役或科或併科新臺幣十五萬元以下罰金：
一、以明知為不實之事項，而填製會計憑證或記入帳冊者。
稅捐稽徵法第四十一條：
納稅義務人以詐術或其他不正當方法逃漏稅捐者，處五年以下有期徒刑、拘役或科或
併科一千元以下罰金。
附表一：                                                      幣別：新台幣
┌───┬────────┐
│姓  名│每  月  工  資  │
├───┼────────┤
│乙○○│三萬六千元      │
├───┼────────┤
│甲○○│三萬五千元      │
├───┼────────┤
│丙○○│三萬六千元      │
├───┼────────┤
│丁○○│二萬二千元      │
├───┼────────┤
│癸○○│一萬九千元      │
├───┼────────┤
│丑○○│一萬九千五百元  │
├───┼────────┤
│子○○│二萬一千元      │
├───┼────────┤
│壬○○│一萬九千八百元  │
├───┼────────┤
│辛○○│ 一萬八千元     │
├───┼────────┤
│庚○○│ 一萬八千元     │
├───┼────────┤
│己○○│ 二萬三千元     │
└───┴────────┘
附表二：                                         幣別：新台幣
┌───┬─────────┐
│姓  名│浮  列  工  資    │
├───┼─────────┤
│乙○○│四十一萬二千元    │
├───┼─────────┤
│甲○○│三十四萬元        │
├───┼─────────┤
│丙○○│三十九萬四千五百元│
├───┼─────────┤
│丁○○│二十四萬六千元    │
├───┼─────────┤
│癸○○│十七萬四千元      │
├───┼─────────┤
│丑○○│二十一萬九千元    │
├───┼─────────┤
│子○○│二十四萬三千元    │
├───┼─────────┤
│壬○○│二十二萬五千六百元│
├───┼─────────┤
│辛○○│ 十九萬八千元     │
├───┼─────────┤
│庚○○│ 十二萬六千元     │
├───┼─────────┤
│己○○│ 十九萬六千元     │
└───┴─────────┘
